【裁判字號】    98,易,3198
【裁判日期】    981130
【裁判案由】    重利
【裁判全文】
臺灣臺中地方法院刑事判決              98年度易字第3198號
公  訴  人  臺灣臺中地方法院檢察署檢察官
被      告  甲○○
上列被告因重利案件，經檢察官提起公訴（98年度偵字第15604
號），被告於本院準備程序中就被訴之事實為有罪之陳述，經本
院合議庭裁定由受命法官獨任進行簡式審判程序審理，判決如下
：
    主      文
甲○○犯重利罪，共柒罪，各處拘役貳拾日，如易科罰金，均以
新臺幣壹仟元折算壹日。應執行拘役壹佰壹拾玖日，如易科罰金
，以新臺幣壹仟元折算壹日。
    事實及理由
壹、程序方面
    刑事訴訟法第273條之1第1 項規定除被告所犯為死刑、無期
    徒刑、最輕本刑為3 年以上有期徒刑之罪或高等法院管轄第
    一審案件者外，於審判期日前之程序進行中，被告先就被訴
    事實為有罪之陳述時，審判長得告知被告簡式審判程序之旨
    ，並聽取當事人、代理人、辯護人及輔佐人之意見後，裁定
    進行簡式審判程序。查本案被告甲○○被訴重利案件，非前
    開不得進行簡式審判程序之案件，經被告於本院審理時就被
    訴之事實為有罪之陳述，且經本院告知被告簡式審判程序之
    旨，聽取被告及檢察官之意見後，爰依刑事訴訟法第273 條
    之1第1項規定裁定改依簡式審判程序審判之，先予敘明。
貳、實體方面
一、犯罪事實：
    甲○○經由友人介紹認識經營藍天畜禽飼養場之丙○○，適
    因丙○○因週轉不靈而急需用錢，遂撥打電話向甲○○借款
    ，甲○○便乘丙○○急迫、輕率之際，基於牟取不法重利之
    犯意，先後於如附表一所載之時間、地點，貸以如附表一所
    示之金額予丙○○，同時約定如附表一所示之利息計算，並
    約定由丙○○簽發面額與借款本金相同之支票予甲○○收受
    ，以供償還本金擔保，另要求丙○○提出動產質權轉移契約
    書、藍天畜禽飼養場登記證作為債權擔保，甲○○以此等方
    式，陸續自丙○○處取得顯然遠逾法定最高利率週年利率百
    分之20以上與原本顯不相當之重利。嗣因丙○○在以支票繳
    息方式交付如附表二所示之利息後，已無力繳納前述本息而
    報警處理，經警於98年6 月19日晚間10時許，持搜索票至甲
    ○○位於在臺中縣太平市○○○街160 號之住處進行搜索，
    並扣得甲○○所持有、由丙○○及其女陳宜琳所簽立以供擔
    保之支票14紙、本票1 紙、動產質權移轉契約書、藍天畜禽
    飼養場登記證影本各1 份，始悉上情。案經臺中市警察局第
    三分局報告臺灣臺中地方法院檢察署檢察官偵查起訴。
二、上揭犯罪事實，業據被告甲○○於偵查中坦承不諱，核與證
    人即被害人丙○○於警詢時及偵查中證述情節大致相符，復
    有臺中市警察局第三分局搜索扣押筆錄暨扣押物品目錄表1
    份，暨扣案之支票14紙、本票1 紙、動產質權移轉契約書、
    藍天畜禽飼養場登記證影本各1 份在卷可佐，足認被告之任
    意性自白核與事實相符。又被害人丙○○係因週轉不靈一時
    急迫，致不得已向被告借款而允以重利為酬等情，亦據其於
    警訊時陳述綦詳，且為被告所不爭執，另觀之被告收取之利
    息甚重，足認為趁借款人出於急迫，始為借貸。本案事證已
    臻明確，被告犯行堪以認定，應依法論科。
三、核被告甲○○所為7 次乘他人急迫貸以金錢，而取得與原本
    顯不相當之重利行為，均係犯刑法第344 條之重利罪。按重
    利犯罪之性質，在社會生活常態上或為零星偶一為之，或長
    期不間斷的反覆為之，均有其可能性，自難認立法者於制定
    刑罰法律之初，已認知重利行為必屬具反覆性之犯罪，且有
    意藉由法條中客觀構成要件之行為要素，涵括上開具有反覆
    實施特性之數個犯罪行為。況實務上最高法院歷來僅將專以
    觸犯該等法條之罪，為其日常生活之職業者之常業犯，認為
    其性質上屬多數行為之集合犯，在法律上將之擬制為一罪（
    即學理上稱之實質上一罪），最高法院92年度台上字5115號
    判決、92年度台上字第4959號判決、93年度台上字第3609號
    判決、94年度台上字第4567號判決可資參照；而本次刑法修
    正既依據「刑罰公平原則」之考量，刪除有關連續犯之規定
    ，並將含有連續犯性質之常業犯一併全數刪除（參見刑法修
    正草案總說明），則再以集合犯之概念評價多數重利之行為
    ，即有不當。因此，被告多次重利犯罪之行為，當無論以「
    接續犯」或「集合犯」之餘地，此時則應回歸一般刑法上行
    為單、複數之認定，而予論罪科刑，較稱妥適。又刑法上接
    續犯之概念係指數行為於同時同地或密切接近之時地實施，
    侵害同一之法益，各行為之獨立性極為薄弱，依一般社會健
    全觀念，在時間差距上，難以強行分開，在刑法評價上，以
    視為數個舉動之接續施行，合為包括之一行為予以評價，較
    為合理，最高法院86年臺上字第3295號判例亦可參照。從而
    ，被告如附表一所示7 次重利犯行，雖係分別對同一被害人
    所為，然觀諸犯罪時間並非於密切接近之時地實施，且各行
    為間均具獨立性，並非難以強行分開，依上開說明，其先後
    上開犯行難認係接續犯，則被告所犯如附表所示7 次重利犯
    行，雖罪名相同，惟犯意各別，行為互殊，應予分論併罰。
    爰審酌被告年值青壯，不思循正道取財，所為對社會經濟秩
    序及借款人之生計均有不良影響，惟其並無前科，有臺灣高
    等法院被告前案紀錄表在卷可稽，素行良好，兼以坦承犯行
    之犯後態度等一切情狀，分別量處如主文所示之刑，均諭知
    易科罰金之折算標準，並定其應執行刑及諭知易科罰金之折
    算標準，以資懲儆。
四、扣案之支票14紙、本票1 紙、動產質權移轉契約書、藍天畜
    禽飼養場登記證影本各1 份，雖均係被告因違犯上開犯行所
    取得之物，惟除藍天畜禽飼養場登記證係證人即被害人丙○
    ○給被告觀之財力證明外，其餘均僅供前揭借款之擔保，且
    被告在前述借貸之本金及法定利息範圍內，仍對證人丙○○
    享有合法債權，是上開扣案物均係被告之債權憑證，又皆非
    違禁物，爰不予宣告沒收。
據上論斷，依刑事訴訟法第273條之1第1項、第299條第1 項前段
，刑法第344 條、第41條第1項前段、第51條第6款，刑法施行法
第1條之1第1項、第2項前段，判決如主文。
本案經檢察官乙○○到庭執行職務。
中    華    民    國    98    年    11    月    30    日
                  刑事第四庭  法  官  潘曉玫
以上正本證明與原本無異。
如不服本判決應於收受送達後10日內向本院提出上訴書狀，並應
敘述具體理由；其未敘述上訴理由者，應於上訴期間屆滿後20日
內向本院補提理由書（均須按他造當事人之人數附繕本）「切勿
逕送上級法院」。
告訴人或被害人對於判決如有不服具備理由請求檢察官上訴者，
其上訴期間之計算係以檢察官收受判決正本之日期為準。
                              書記官  張齡方
中    華    民    國    98    年    11    月    30    日
附錄本案論罪科刑法條：
刑法第344 條
乘他人急迫、輕率或無經驗貸以金錢或其他物品，而取得與原本
顯不相當之重利者，處一年以下有期徒刑、拘役或科或併科一千
元以下罰金。
   附表一：
  ┌──┬──────┬────────┬──────────────┐
  │編號│借款時間    │借款地點        │借款金額（新臺幣）及計息方式│
  │    │            │                │                            │
  ├──┼──────┼────────┼──────────────┤
  │ 一 │97年6 月26日│臺中縣林森路887 │借款200,000元，每100,000元利│
  │    │            │號貴族世家餐廳內│息為13,500元，每月1期。     │
  ├──┼──────┼────────┼──────────────┤
  │ 二 │98年3 月30日│同上            │借款120,000元，每100,000元利│
  │    │            │                │息為13,500元，每月1期。     │
  ├──┼──────┼────────┼──────────────┤
  │ 三 │98年4 月11日│同上            │借款300,000元，每100,000元利│
  │    │            │                │息為10,000元，每月2期。     │
  ├──┼──────┼────────┼──────────────┤
  │ 四 │98年4 月12日│同上            │借款420,000元，每100,000元利│
  │    │            │                │息為10,000元，每月2期。     │
  ├──┼──────┼────────┼──────────────┤
  │ 五 │98年4 月26日│同上            │借款260,000元，每100,000元利│
  │    │            │                │息為10,000元，每月2期。     │
  ├──┼──────┼────────┼──────────────┤
  │ 六 │98年5 月3 日│同上            │借款420,000元，每100,000元利│
  │    │            │                │息為10,000元，每月2期。     │
  ├──┼──────┼────────┼──────────────┤
  │ 七 │98年5 月5 日│同上            │借款210,000元，每100,000元利│
  │    │            │                │息為10,000元，每月2期。     │
  └──┴──────┴────────┴──────────────┘


司法院資訊處製作；財團法人民間司法改革基金會備份。
